【裁判字號】    95,訴,2821
【裁判日期】    951122
【裁判案由】    考試
【裁判全文】
臺北高等行政法院判決
                                  95年度訴字第02821號
                              .
原      告  甲○○
被      告  臺灣警察專科學校
代  表  人  乙○○校長）住同.
訴訟代理人  盧國勳律師
複  代理人  陳怡文律師
被      告  考選部
代  表  人  丙○○部長）住同.
訴訟代理人  丁○○
上列當事人間因考試事件，原告不服考試院中華民國95年6 月9
日95考台訴決字第110 號訴願決定，提起行政訴訟。本院判決如
下：
    主  文
原告之訴駁回。
訴訟費用由原告負擔。
    事  實
壹、事實概要：
    本件原告前報考民國（下同）75年特種考試警察人員考試（
    下稱75年警察特考），經75年12月23日榜示錄取，未依規定
    完成訓練程序，遲至94年12月12日始致函本項考試試務處（
    即臺灣警察學校，現今臺灣警察專科學校），請求發給本項
    考試及格證書或准予補訓，經被告臺灣警察專科學校於95年
    1 月6 日以警專教字第0940005551號書函復略以，原告錄取
    75年警察特考，係屬未經警察專業訓練人員，經被告臺灣警
    察專科學校通知，應於76年12月1 日報到接受訓練，逾時以
    棄權論。惟原告並未依該校通知前往報到接受訓練，該校復
    於76年12月11日以警校教字第8658號函報請內政部警政署核
    備在案。依據本項考試錄取人員訓練辦法第5 條明定：「應
    行訓練人員之訓練成績，由內政部彙轉考選部核定合格者，
    呈請考試院頒發考試及格證書，．．．」原告當年既未依規
    定接受為期9 個月以上之警察專業養成教育，自無法取得訓
    練成績呈請考試院頒發考試及格證書。原告不服，提起訴願
    ，經訴願不受理之決定，遂向本院提起行政訴訟。
貳、兩造聲明：
一、原告聲明：
(一)原處分撤銷。
(二)原處分所及相關事實範圍，被告臺灣警察專科學校應不得再
    行作成與原處分相同之行政處分。
(三)被告等應發給原告75年警察特考行政警察人員考試及格證書
    或同意原告參加為取得前開考試及格證書之相關訓練。
二、被告聲明：
    原告之訴駁回。
參、兩造之陳述：
一、原告主張之理由：
(一)本件涉及特種考試警察人員考試錄取人員訓練辦法前由考試
    院75年7 月16日（75）考台秘議字第2476號令發布修正條文
    ，實係前開考試簡章發行始日之後，非僅未見諸於前開考試
    之考試規則及應試須知，且揆諸行政程序法第8 條後段「信
    賴保護原則」及第4 條「一般法律原則」之「不利益不溯及
    既往原則」等，自不應對於原告發生不利益之行政法上拘束
    力。
(二)按「不利益不溯及既往原則」及「信賴保護原則」等一般法
    律原則，雖僅於行政程序法第4 條及第8 條後段等相關規定
    有所明文，然渠等原則係屬憲法層次之基本法律原則，自憲
    法生效施行時，即應有拘束全國各機關之憲法上效力，可由
    司法院釋字第605 號解釋之解釋文「任何行政法規皆不能預
    期其永久實施，然行政法規發布施行後，訂定或發布法規之
    機關依法定程序予以修改，應兼顧規範對象信賴利益之保護
    。其因公益之必要修正法規之內容，如人民因信賴舊法規而
    有客觀上具體表現信賴之行為，並因法規修正，使其依舊法
    規已取得之權益，與依舊法規預期可以取得之利益受損害者
    ，應針對人民該利益所受之損害，採取合理之補救措施，或
    訂定合理之過渡條款，俾減輕損害，以符憲法保障人民權利
    意旨。．．．」解釋理由書及曾有田大法官協同意見書「法
    律不溯及既往原則，係法律主治（rule of law）的 本質意
    涵，乃指人民按行為時法律所創設之秩序規範決定其舉措，
    因為在法治國家，不能期待人民於現在行為時遵守未來制訂
    之法令，此為法治國家基本原則之一。依此原則，法律僅能
    於制訂後向未來生效，不得溯及既往對已完結之事實發生規
    範效力，原則上亦不容許國家經由立法對於既已完結之事實
    ，重新給予法律評價。人民行為時所信賴之法秩序，如事後
    因立法者之政策考量予以調整，原則上不得追溯變動先前法
    秩序下所保障之權益，否則即與「信賴保護原則」- 法治國
    之另一原則相牴觸。故法律不溯及既往原則乃法治國原則底
    下，基於法律安定性及信賴保護之要求，而為憲法上拘束立
    法、行政及司法機關之基本原則，毋待憲法明文．．．。」
    等觀之。原告於該考試報名當時（即該考試應試須知發售 (
    發布) 當時）縱所應信賴者，仍係屬考試院75年7 月16日（
    75）考台秘議字第2476號令修正發布前之特種警察人員考試
    錄取人員訓練辦法原條文（即該考試報名當時有效之原條文
    ），且該考試教育訓練事項，比諸修正前後係屬「重大變更
    」，對於應考人（包括原告）不得不謂之「影響重大」，豈
    可恣任被告考選部未依相關法制作業程序，而違法不當逕自
    以該考試報名當時仍係屬「行政命令草案」型態之「資料」
    刊登於「該考試應試須知」，原告獲得該考試筆試之錄取，
    仍應適用該考試報名當時有效之原條文，而原告所信賴者，
    亦且如是，自非適用次下位階之法規範即「該考試應試須知
    」或係屬「行政命令草案」型態之「資料」，雖被告考選部
    預期特種考試警察人員考試錄取人員訓練辦法有權發布機關
    即考試院亦將配合發布，而參加該考試之原告卻未併同有所
    預期，縱該考試錄取人員於76年12月1 日報到接受訓練，亦
    不得以已達特種考試警察人員考試錄取人員訓練辦法生效時
    間為由而治癒渠法制作業上之暇疵，原告所信賴之利益即受
    有被告等違法不當之侵害。
(三)姑不論特種考試警察人員考試錄取人員訓練辦法修正條文基
    於法律上之正當性，本件涉及之該辦法係屬當時適用之「特
    種警察人員考試規則」第9 條第2 項規定所發布之「行政命
    令」，核渠系爭「行政命令」即該辦法之性質為法律無轉委
    任授權下之「轉委任」，牴觸司法院釋字第524 號解釋「．
    ．．，且在法律無轉委任之授權下，該辦法第31條第2 項，
    逕將高科技診療項目及審查程序，委由保險人定之，均已逾
    母法授權之範圍。．．．」，該號解釋禁止法律無轉委任授
    權下之「轉委任」，揆其釋憲原意旨即在於尊重相對人民信
    賴利益之保護，避免非屬立法機關通過，總統公布之法律未
    有所明確授權之前提下，而行政機關驟然以「轉委任」方式
    ，訂定逾越法律規範意旨之其他規範，且系爭修正以考試院
    75年7 月16日（75）考台祕議字第2474號令發布在案，復依
    中央法規標準法第13條規定及司法院釋字第161 號解釋「中
    央法規標準法第13條所定法規生效日期之起算，應將法規公
    布或發布之當日算入。」所示，生效日期應為75年7 月18日
    ，係於前開考試公告始日75年6 月27日之後，揆諸前開「信
    賴保護原則」及「不利益不溯及既往原則」等，自不應對於
    原告發生不利益之行政法上拘束力。
(四)查被告臺灣警察專科學校95年1 月6 日警專教字第09400055
    51號書函所稱，該校以76年12月11日以警校教字第8658號函
    報請內政部警政署核備在案，惟並未以另函或副知考試主管
    機關即考試院、考選部及原告。原告自無從查悉各該處理經
    過，被告考選部前開訴願補充答辯書就此亦未併同敘明。
(五)又前開行政處分稱「．．．逾時以棄權論。．．．」等語及
    特種考試警察人員考試錄取人員訓練辦法第6 條第2 項後段
    「．．．逾期不予訓練。．．．」規定，亦請鈞院分別查明
    依附於以原告為相對人之公法上意思表示（即公函）相關出
    處暨渠法律依據。
二、被告臺灣警察專科學校主張之理由：
(一)原告所稱之原處分非屬行政處分：
１、按提起訴願及行政訴訟，以有行政處分存在為前提要件。所
    謂行政處分，係指中央或地方機關就公法上具體事件所為之
    決定或其他公權力措施而對外直接發生法律效果之單方行政
    行為，訴願法第3 條第1 項定有明文；至行政官署所為單純
    事實之敘述或理由之說明，既不因該項敘述或說明而生法律
    效果，亦非對人民之請求有所准駁，自非行政處分，行政法
    院（現改制為最高行政法院）62年裁字第41號判例足參。
２、查75年警察特考係於75年8 月30日至9 月2 日舉行，錄取人
    員並於同年12月23日榜示。按當時75年6 月27日之本項考試
    公告及75年警察特考乙丙等應考須知，均已特別就本項考試
    錄取人員須經體格檢查及訓練期間等重要內容，予以登載；
    應考須知並以紅色粗體字特別提醒應考人注意，同時亦附錄
    本項考試錄取人員訓練辦法全部條文，原告即有知悉及遵循
    之義務。由於原告係屬未經警察專業訓練人員，前經本項考
    試試務處76年1 月10日乙行字第176 號錄取通知告知：「錄
    取人員未受警察教育或警察訓練合格者，依規定應俟受畢警
    察專業訓練期滿合格後，再行發給及格證書，．．．。」該
    試務處亦業通知原告應於76年12月1 日報到接受訓練，惟因
    其逾期未報到，亦未依上開訓練辦法第6 條之規定申請延期
    訓練，是其未遵期完成訓練，而未能取得考試及格證書，係
    屬可歸責於自己之事由所致。其所生失權之效果，不待該試
    務處另行通知，即已發生。本件被告所為上開復函，僅係就
    原告請求事項所為單純之事實敘述及理由說明，既不因該項
    敘述或說明而生法律效果，亦非對原告之請求有所准駁，不
    能認屬行政處分，原告對之提起訴願，於法不合，受理訴願
    機關為不受理之決定，於法並無未合。
(二)原告之請求業已罹於時效：
１、按行政程序法第131 條規定：「（第1 項）公法上之請求權
    ，除法律有特別規定外，因5 年間不行使而消滅。（第2 項
    ）公法上請求權，因時效完成而當然消滅。．．．」該法於
    90年1 月1 日施行前，雖無明文規定有關公法上請求權之消
    滅時效，惟依最高行政法院實務見解及行政法學通說，仍應
    類推適用民法第125 條及第128 條消滅時效之規定，即請求
    權因15年間不行使而消滅，其消滅時效，自請求權得行使時
    起算，至遲為15年。
２、查原告於時隔18年餘後，始請求直接核發本項考試及格證書
    ，其請求權早已罹於行政程序法5 年或民法15年之時效，原
    告所應75年警察特考之錄取人員訓練計畫，亦早已實施完竣
    ，自無從再適用當年之訓練計畫予以訓練。
(三)原告所稱之原處分並未違反信賴保護原則，亦未與不利益不
    溯及既往原則有違，更與司法院釋字第524 號解釋無涉：
１、按考試院75年7 月16日（75）考臺秘議字第2474號令修正發
    布之特種考試警察人員考試規則第9 條規定：「（第1 項）
    本考試錄取人員，應受警察專業訓練期滿，方為完成考試程
    序。但曾受警察教育或警察訓練合格者，得免訓練。（第2
    項）前項訓練辦法另定之。」及同年月日（75）考臺秘議字
    第2476號令修正發布之特種考試警察人員考試錄取人員訓練
    辦法第5 條復規定：「應訓練人員之訓練成績，由內政部彙
    轉考選部核定合格者，呈請考試院頒發考試及格證書，同時
    報請主管機關分發台閩地區各警察機關實習6 個月期滿，再
    報請主管機關正式派用。」第6 條規定：「（第1 項）．．
    ．自民國75年起，特種考試警察人員考試乙、丙、丁等考試
    ，考試錄取未經警察專業訓練人員，應接受警察教育機關為
    期9 個月以上之警察專業養成教育。（第2 項）應行訓練人
    員於接獲訓練通知後，應於限期內，前往指定警察教育機關
    報到，如因重大事故，申請延期訓練者，除應徵召服兵役者
    外，自接獲通知日起算，延長1 期為限，逾期不予訓練。」
    ，其中已將相關考試及受訓事項為明確之規定。
２、查考試院75年6 月26日第7 屆第86次會議審議修正本項考試
    規則、應考人體格檢查標準、錄取人員訓練辦法等相關法規
    時決議：「1 、本項考試部擬體檢時間、訓練期間及所請丙
    等考試『三民主義』一科採測驗式試題，准予照辦。」上開
    院會決議核准有關體檢時間、訓練期間等重要規定內容，均
    詳載於本項考試應考須知中，該應考須知並以紅色粗體字特
    別提醒應考人注意，同時亦附錄該錄取人員訓練辦法之全部
    條文，原告即有知悉及遵循之義務。考試院同年7 月16日（
    75）考臺秘議字第2474及第2476號令修正發布之特種考試警
    察人員考試規則及錄取人員訓練辦法相關規定，與上開附錄
    於應考須知之條文內容完全一致。有關本項考試錄取人員訓
    練之相關規定，被告考選部業善盡告知應考人之義務，並無
    影響應考人權益情事。
３、該訓練辦法係於75年7 月16日修正發布，其中第8 條規定：
    「本辦法自發布日施行。」其法規生效日係在本項考試舉辦
    之前，距被告通知應於76年12月1 日報到接受訓練時間相隔
    長達1 年4 個月以上，自亦無發生原告所稱違反信賴保護原
    則及不利益不溯既往原則而遽爾發生不利益之行政法拘束力
    之情事。且行政程序法係於88年2 月3 日制定公布，並自90
    年1 月1 日施行；司法院釋字第524 號解釋則於90年4 月20
    日公布，而該特種考試警察人員考試規則及錄取人員訓練辦
    法係於75年7 月16日修正發布；本項考試試務處通知原告報
    到訓練之事實，亦係發生於76年12月，尚難謂有行政程序法
    及司法院釋字第524 號解釋之適用，其適法性並無疑義。又
    查司法院釋字第524 號解釋略以：「又法律授權主管機關依
    一定程序訂定法規命令以補充法律規定不足者，該機關即應
    予以遵守，不得捨法規命令不用，而發布規範行政體系內部
    事項之行政規則為之替代。倘法律並無轉委任之授權，該機
    關即不得委由其所屬機關逕行發布相關規章。」系爭之特種
    考試警察人員考試規則及錄取人員訓練辦法，均係由考試院
    分別依法律或法規命令授權訂定發布，並非由所屬機關逕行
    發布相關規章，與司法院釋字第524號解釋有間，尚難謂與
    上開大法官解釋有所牴觸。
(四)原告主張信賴保護原則誠屬無據：
１、按「任何行政法規皆不能預期其永久實施，然行政法規發布
    施行後，訂定或發布法規之機關依法定程序予以修改，應兼
    顧規範對象信賴利益之保護。其因公益之必要修正法規之內
    容，如人民因信賴舊法規而有客觀上具體表現信賴之行為，
    並因法規修正，使其依舊法規已取得之權益，與依舊法規預
    期可以取得之利益受損害者，應針對人民該利益所受之損害
    ，採取合理之補救措施，或訂定合理之過渡條款，俾減輕損
    害，以符憲法保障人民權利意旨。惟人民依舊法規預期可以
    取得之利益並非一律可以主張信賴保護，仍須視該預期可以
    取得之利益，依舊法規所必須具備之重要要件是否已經具備
    ，尚未具備之要件是否客觀上可以合理期待其實現，或經過
    當事人繼續施以主觀之努力，該要件有實現之可能等因素決
    定之。」又「純屬願望、期待而未有表現其已生信賴之事實
    者，則欠缺信賴要件，不在保護範圍。」司法院釋字第605
    號解釋理由及第525 號解釋參照。是以若人民未依舊法規取
    得利益，且無預期可取得之利益受損害之情形，縱然有所願
    望、期待，亦無主張信賴保護原則之權利。
２、原告於報考時既已知悉錄取人員訓練辦法之內容，即無主張
    信賴保護原則之餘地，原告雖主張被告考選部「違法不當地
    逕自以該考試報名當時仍係屬『行政命令草案』型態之『資
    料』刊登於『該考試應考須知』當中」，縱若如此，對於相
    關受訓內容原告於報考時即已明知，自無主張信賴保護之權
    利。況非必然於報考該次考試後，即會錄取，非當然即取得
    參與訓練之資格，原告縱對於修正前之受訓辦法有所期待，
    亦僅係單純之願望、期待，並非屬「依舊法規已取得之權益
    ，與依舊法規預期可以取得之利益」，依前揭大法官解釋之
    意旨，原告即無主張信賴保護之權益。
三、被告考選部主張之理由：
(一)按所謂行政處分，係指中央或地方機關就公法上具體事件所
    為之決定或其他公權力措施而對外直接發生法律效果之單方
    行政行為，行政程序法第92條第1 項定有明文；至行政官署
    所為單純事實之敘述或理由之說明，既不因該項敘述或說明
    而生法律效果，亦非對人民之請求有所准駁，自非行政處分
    ，行政法院（現改制為最高行政法院）62年裁字第41號判例
    足資參據。次按考試院75年7 月16日（75）考臺秘議字第24
    74號令修正發布之特種考試警察人員考試規則第9 條規定：
    「（第1 項）本考試錄取人員，應受警察專業訓練期滿，方
    為完成考試程序。但曾受警察教育或警察訓練合格者，得免
    訓練。（第2 項）前項訓練辦法另定之。」及同年月日（75
    ）考臺秘議字第2476號令修正發布該項考試錄取人員訓練辦
    法第5 條復規定：「應訓練人員之訓練成績，由內政部彙轉
    考選部核定合格者，呈請考試院頒發考試及格證書，同時報
    請主管機關分發台閩地區各警察機關實習6 個月期滿，再報
    請主管機關正式派用」第6 條規定：「（第1 項）．．．自
    民國75年起，特種考試警察人員考試乙、丙、丁等考試，考
    試錄取未經警察專業訓練人員，應接受警察教育機關為期9
    個月以上之警察專業養成教育。（第2 項）應行訓練人員於
    接獲訓練通知後，應於限期內，前往指定警察教育機關報到
    ，如因重大事故，申請延期訓練者，除應徵召服兵役者外，
    自接獲通知日起算，延長1 期為限，逾期不予訓練。」復按
    行政程序法第131 條規定：「（第1 項）公法上之請求權，
    除法律有特別規定外，因5 年間不行使而消滅。（第2 項）
    公法上請求權，因時效完成而當然消滅。．．．」該法於90
    年1 月1 日施行前，雖無明文規定有關公法上請求權之消滅
    時效，惟依最高行政法院實務見解及行政法學通說，應類推
    適用民法第125 條及第128 條消滅時效之規定，即請求權因
    15年間不行使而消滅，其消滅時效，自請求權得行使時起算
    ，合先敘明。
(二)查75年警察特考係於75年8 月30日至9 月2 日舉行，錄取人
    員並於同年12月23日榜示。按當時75年6 月27日之本項考試
    公告及75年警察特考乙丙等應考須知，均已特別就本項考試
    錄取人員須經體格檢查及訓練期間等重要內容，予以登載；
    應考須知並以紅色粗體字特別提醒應考人注意，同時亦附錄
    本項考試錄取人員訓練辦法全部條文。是以，被告考選部業
    善盡告知應考人之義務。由於原告係屬未經警察專業訓練人
    員，前經本項考試試務處76年1 月10日乙行字第176 號致原
    告之錄取通知告知：「錄取人員未受警察教育或警察訓練合
    格者，依規定應俟受畢警察專長訓練期滿合格後，再行發給
    考試及格證書，．．．」，試務處亦業通知原告應於76年12
    月1 日報到接受訓練，惟因其逾期未報到，亦未依上開訓練
    辦法第6 條之規定申請延期訓練，而未能取得考試及格證書
    ，係屬可歸責於自己之事由所致。其所生失權之效果，不待
    該試務處另行通知，即已發生。本件被告臺灣警察專科學校
    所為上開復函，僅係就原告請求事項所單純之事實敘述及理
    由說明，既不因該項敘述或說明而生法律效果，亦非對原告
    之請求有所准駁，不能認屬行政處分。況原告於時隔18年餘
    後，始請求直接發給本項考試及格證書，核與上開考試規則
    及錄取人員訓練辦法規定不符，且其請求權早已罹於行政程
    序法5 年或民法15年之時效，原告所應75年警察特考之錄取
    人員訓練計畫，亦早已實施完竣，自無從再適用當年之訓練
    計畫予以訓練。
(三)查考試院75年6 月26日第7 屆第86次會議審議修正本項考試
    規則、應考人體格檢查標準、錄取人員訓練辦法等相關法規
    時決議：「1 、本項考試部擬體檢時間、訓練期間及所請丙
    等考試『三民主義』一科採測驗式試題，准予照辦。」上開
    院會決議核准有關體檢時間、訓練期間等重要規定內容均詳
    載於本項考試之應考須知中；應考須知並以紅色粗體字特別
    提醒應考人注意，同時亦附錄本項考試錄取人員訓練辦法全
    部條文。考試院同年7 月16日（75）考臺秘議字第2474及第
    2476號令修正發布之特種考試警察人員考試規則、該項考試
    錄取人員訓練辦法相關規定與上開附錄於應考須知之條文文
    字完全一致，附卷可稽。爰有關本項考試錄取人員訓練相關
    規定，被告考選部業善盡告知應考人之義務，並無影響應考
    人權益情事。復查該訓練辦法係於75年7 月16日發布，其第
    8 條規定，本辦法自發布日施行，距被告臺灣警察學校通知
    應於76年12月1 日報到接受訓練時間落差達1 年4 個月以上
    ，自亦無發生原告所稱不利益不溯既往原則而驟爾發生不利
    益之行政法拘束力之情事。再者，行政程序法係於88年2 月
    3 日制定公布，並自90年1 月1 日施行；司法院釋字第524
    號及第605 號解釋則分別於90年4 月20日、94年11月9 日公
    布，而系爭之特種考試警察人員考試規則及該項考試錄取人
    員訓練辦法係於75年7 月16日修正發布；本項試務處通知原
    告報到訓練之事實亦係發生於76年12月，尚難謂有上開行政
    程序法及司法院大法官解釋之適用。又司法院釋字第524 號
    解釋略以：「又法律授權主管機關依一定程序訂定法規命令
    以補充法律規定不足者，該機關即應予以遵守，不得捨法規
    命令不用，而發布規範行政體系內部事項之行政規則為之替
    代。倘法律並無轉委任之授權，該機關即不得委由其所屬機
    關逕行發布相關規章。」系爭之考試規則及錄取人員訓練辦
    法均係由考試院分別依法律或法規命令授權訂定發布，並非
    由所屬機關逕行發布相關規章，尚難謂與上開司法院大法官
    解釋有所牴觸。
    理  由
甲、程序方面：
壹、本件原告經合法通知，無正當理由未於言詞辯論期日到場，
    查無民事訴訟法第386 條所列各款情事，爰依行政訴訟法第
    218 條準用民事訴訟法第385 條之規定，准被告聲請，由其
    一造辯論而為判決。
貳、有關訴訟種類之認定：
一、原告未於言詞辯論期日到庭，本院無法依闡明方式令其陳明
    訴訟型態，依原告94年12月12日書函係向75年特種考試警察
    人員考試試務處（由臺灣警察專科學校轉知）請求「發給考
    試及格証書或賡續辦理錄取人員訓練」，及被告臺灣警察專
    科學校95年1月6日警專教字第0940005551號函之內容及流程
    觀之，原告訴之聲明第一項（原處分撤銷）、第二項（原處
    分所及相關事實範圍，被告臺灣警察專科學校應不得再行作
    成與原處分相同之行政處分），應僅係對被告臺灣警察專科
    學校為之，而第三項（被告等應發給原告75年警察特考行政
    警察人員考試及格證書或同意原告參加為取得前開考試及格
    證書之相關訓練），則係對被告臺灣警察專科學校、考選部
    二者之共同聲明。
二、原告既請求撤銷被告臺灣警察專科學校95年1 月6 日警專教
    字第0940005551號函，並請求被告臺灣警察專科學校不得再
    作成相同之處分，及發給及格證書或同意補訓，其對被告臺
    灣警察專科學校顯係提起「課予義務訴訟」。至考選部，原
    告於訴訟前並未對之有所請求，考選部亦未對原告有何行文
    ，並無可撤銷之對象，則原告訴之聲明第三項請求考選部發
    給及格證書或同意補訓，應係提起一般給付之訴，合先敘明
    。
參、原告申請被告臺灣警察專科學校補予訓練部分，雖未經合法
    訴願程序，但原告實體法上並無權申請補予訓練，已無撤銷
    訴願決定之必要：
一、系爭考試錄取人員申請補予訓練，應向被告臺灣警察專科學
    校為之，其訴願機關應為內政部：
(一)考試院75年7 月16日（75）考臺秘議字第2474號令修正發布
    之特種考試警察人員考試規則第9 條規定：「（第1 項）本
    考試錄取人員，應受警察專業訓練期滿，方為完成考試程序
    。但曾受警察教育或警察訓練合格者，得免訓練。（第2 項
    ）前項訓練辦法另定之。」。
(二)考試院75年7月16日（75）考臺秘議字第2474號令修正發布
    （75 ）考臺秘議字第2476號令修正發布之特種考試警察人
    員考試錄取人員訓練辦法第2條第1項規定：「特種考試警察
    人員考試乙、丙、丁等考試錄取未經警察專業訓練人員，由
    內政部交由警察教育機關辦理訓練。」。
(三)特種考試警察人員考試錄取人員訓練辦法第5 條規定：「應
    訓練人員之訓練成績，由內政部彙轉考選部核定合格者，呈
    請考試院頒發考試及格證書，同時報請主管機關分發台閩地
    區各警察機關實習6 個月期滿，再報請主管機關正式派用。
    」。
(四)特種考試警察人員考試錄取人員訓練辦法第6 條第2 項規定
    ：「應行訓練人員於接獲訓練通知後，應於限期內，前往指
    定警察教育機關報到，如因重大事故，申請延期訓練者，除
    應徵召服兵役者外，自接獲通知日起算，延長1 期為限，逾
    期不予訓練。」。
    可知系爭考試錄取人員之訓練係由內政部交由被告臺灣警察
    專科學校辦理訓練，原告申請補予訓練，自應向被告臺灣警
    察專科學校為之，若就臺灣警察專科學校所為之處分不服，
    其訴願機關應為內政部。
二、本件就補訓申請之部分，被告臺灣警察專科學校有權否准，
    其所為否准補訓之處分，自屬行政處分，原告就該處分不服
    ，應移送內政部為訴願決定，但竟移由考試院為訴願決定，
    其訴願程序固有瑕疵。
三、惟原告於實體法上亦無權請求補訓（理由詳後），縱由內政
    部另為訴願決定，原告之申請仍應駁回，自無撤銷訴願決定
    並重為決定之必要。
肆、原告申請被告臺灣警察專科學校發給考試及格証書部分，被
    告臺灣警察專科學校雖無權否准，但已經有權機關（考試院
    ）實質否准及審查，此部分起訴於實質上並非不合法：
    由特種考試警察人員考試錄取人員訓練辦法第5 條規定「應
    訓練人員之訓練成績，由內政部彙轉考選部核定合格者，呈
    請考試院頒發考試及格證書」，可知考試及格證書之頒發係
    考試院之權責，原告形式上雖只向被告臺灣警察專科學校申
    請發給及格証書，未向考試院申請發給，但該申請案已經考
    試院於訴願決定中實質否准，原告此部分起訴於實質上已經
    遭有權發給機關考試院之否准，且考試院亦為合法之訴願機
    關，原告此部分課予義務之訴，實質上尚非不合法。
乙、實體方面：
壹、兩造不爭之事實及兩造爭點：
    如事實概要欄所述之事實，業據提出錄取通知、成績單、成
    績履歷清冊為証，為兩造所不爭執，堪信為真，兩造爭點厥
    為：
一、特種考試警察人員考試錄取人員訓練辦法是否違反法律保留
    原則？
二、該辦法是否違反不利益禁止溯及既往原則？有無違反信賴保
    護原則？
三、該辦法「訓練成績由內政部彙轉考選部核定合格者，呈請考
    試院頒發考試及格證書」，及「逾期不予訓練」之規定，得
    否適用於原告？
貳、本院之判斷：
一、課予義務訴訟（被告臺灣警察專科學校）之部分：
(一)特種考試警察人員考試錄取人員訓練辦法並未違反法律保留
    原則：
   1、按關於人民之權利、義務者，固應以法律定之（中央法規
      標準法第5條），然於行政程序法施行之前，行政機關在
      職權範圍內，就影響人民權利、義務並非嚴重之事項，基
      於組織法規之一般委任授權或概括授權，制定中央法規標
      準法第7條之「職權命令」，並非法所不許。考試院75年
      7月16日（75）考臺秘議字第2474號令修正發布之特種考
      試警察人員考試規則第9條規定：「（第1項）本考試錄取
      人員，應受警察專業訓練期滿，方為完成考試程序。‧‧
      。（第2 項）前項訓練辦法另定之。」，及所由制定之「
      特種考試警察人員考試錄取人員訓練辦法」，均係考試院
      基於警察勤務之特殊性、對健康體格之特別需求及警察專
      業訓練之必要性，所為之職權命令，依當時之社會背景、
      政治環境、人權需求，並未嚴重影響人民權利、義務，考
      試院在其職權範圍內參酌當時之「公務人員考試法」內容
      ，發布職權命令，難謂已超越「公務人員考試法」之立法
      精神，增加法律所無之限制，亦難謂違背一般法理或公益
      ，或中央法規標準法之規定，自具拘束應考人員之效力，
      原告指稱上開命令，無法律授權，違反法律保留原則云云
      ，尚不足採。
   2、按行政程序法係於88年2月3日制定公布，並自90年1月1日
      施行；司法院釋字第524號解釋係於90年4月20日公布，而
      特種考試警察人員考試規則及錄取人員訓練辦法係於75年
      7月16日修正發布；本項考試試務處通知原告報到訓練之
      事實，亦係發生於76年12月，尚難謂有上開行政程序法及
      釋字第524號解釋之適用。又司法院釋字第524號解釋略以
      ：「又法律授權主管機關依一定程序訂定法規命令以補充
      法律規定不足者，該機關即應予以遵守，不得捨法規命令
      不用，而發布規範行政體系內部事項之行政規則為之替代
      。倘法律並無轉委任之授權，該機關即不得委由其所屬機
      關逕行發布相關規章。」，本件系爭特種考試警察人員考
      試規則及錄取人員訓練辦法，均係由考試院訂定發布，並
      非由「所屬機關」逕行發布相關規章，難謂與上開大法官
      解釋有所牴觸。
(二)特種考試警察人員考試錄取人員訓練辦法並未違反信賴保護
    原則，亦未違反不利益禁止溯及既往之原則：
    查75年警察特考係於75年8月30日至9月2日舉行，錄取人員
    並於同年12月23日榜示。而考試院75年6月26日第7屆第86次
    會議審議修正本項考試規則、應考人體格檢查標準、錄取人
    員訓練辦法等相關法規時已經決議：「1、本項考試部擬體
    檢時間、訓練期間及所請丙等考試『三民主義』一科採測驗
    式試題，准予照辦。」，有該決議紀錄可憑。為踐行該決議
    內容，於75年6 月27日系爭「考試公告」及75年警察特考乙
    丙等「應考須知」，均已特別就本項考試錄取人員須經體格
    檢查及「訓練期間」等重要內容，予以登載；應考須知並以
    紅色粗體字特別提醒應考人注意，同時亦附錄本項考試錄取
    人員訓練辦法全部條文，該條文與考試院同年7 月16日（75
    ）考臺秘議字第2474及第2476號令修正發布之特種考試警察
    人員考試規則及錄取人員訓練辦法內容完全一致等情，亦有
    「考試公告」、「應考須知」在卷可憑。原告於應考時早已
    明知「須受訓合格才能核發及格証書、逾期不得補訓」之事
    ，且因原告係屬未經警察專業訓練人員，系爭考試試務處76
    年1 月10日乙行字第176 號「錄取通知」內已告知：「錄取
    人員未受警察教育或警察訓練合格者，依規定應俟受畢警察
    專業訓練期滿合格後，再行發給及格證書，．．．。」，亦
    有錄取通知在卷可憑，該試務處亦已通知原告應於76年12月
    1 日報到接受訓練，惟因原告逾期未報到，亦未依上開訓練
    辦法第6 條之規定申請延期訓練，未能遵期完成訓練並取得
    考試及格證書，係屬可歸責於自己之事由所致，於原告信賴
    利益有何妨礙？何況該訓練辦法係於75年7 月16日修正發布
    ，其中第8 條規定：「本辦法自發布日施行。」其法規生效
    日係在本項考試舉辦之前，距臺灣警察學校通知應於76年12
    月1 日報到接受訓練時間相隔長達1 年4 個月以上，原告主
    張該辦法違反信賴保護原則及不利益不溯既往原則云云，均
    無足採。
(三)特種考試警察人員考試錄取人員訓練辦法所謂「訓練成績由
    內政部彙轉考選部核定合格者，呈請考試院頒發考試及格證
    書」，及「逾期不予訓練」之規定，可得適用於原告：
    依特種考試警察人員考試錄取人員訓練辦法第5條規定：「
    應訓練人員之訓練成績，由內政部彙轉考選部核定合格者，
    呈請考試院頒發考試及格證書」，同辦法第6條第2項規定：
    「應行訓練人員於接獲訓練通知後，應於限期內，前往指定
    警察教育機關報到，如因重大事故，申請延期訓練者，除應
    徵召服兵役者外，自接獲通知日起算，延長1期為限，逾期
    不予訓練。」，該辦法並未違反法律保留原則，自可適用於
    原告，故原告當年既未依規定接受為期9個月以上之警察專
    業養成教育，亦未申請延期，被告臺灣警察專科學校因以「
    逾期不予訓練」為由否准原告補訓之申請，自無不合。
(四)原告申請核發考試及格証書部分，因核發權人係考試院，被
    告臺灣警察專科學校固非有權否准之人，然考試院於訴願程
    序中已實質否准，原告未經訓練合格，於實體上亦無申請核
    發及格証書之權，原告訴請撤銷否准函文並發給合格証書，
    自無足採。
二、給付訴訟（被告考選部）部分：
    查行政訴訟法第八條規定：「人民與中央或地方機關間，因
    公法上原因發生財產上之給付或請求作成行政處分以外之其
    他非財產上之給付，得提起給付訴訟。．．．。」本件原告
    並未受訓合格，於實體上並無可請求被告考選部核發及格証
    書之權，已如前述，原告提起本件給付訴訟，自無理由，應
    予駁回。
三、原告申請被告等核發考試及格証書及補訓之權利，縱使存在
    ，亦已時效完成：
    按行政程序法第131條規定：「（第1項）公法上之請求權，
    除法律有特別規定外，因5年間不行使而消滅。（第2項）公
    法上請求權，因時效完成而當然消滅。．．．」該法於90年
    1月1日施行前，雖無明文規定有關公法上請求權之消滅時效
    ，惟依最高行政法院實務見解及行政法學通說，仍應類推適
    用民法第125條及第128條消滅時效之規定，即請求權因15年
    間不行使而消滅，其消滅時效，自請求權得行使時起算。本
    件原告報考75年警察特考，經75年12月23日榜示錄取，經臺
    灣警察學校通知，應於76年12月1日報到接受訓練，原告於
    時隔18年餘後，始請求核發考試及格證書及補訓，縱可認其
    有申請核發考試及格証書及補訓之權利，亦已時效完成。
四、從而，原告並未受訓合格，並無申請補訓及發給及格証書之
    權，被告臺灣警察專科學校所為否准核發証書及補訓之處分
    ，並無不法，其中補訓部分雖未經合法訴願程序，但原告並
    無實體法上申請補訓之權利，已無撤銷訴願決定之必要，原
    告猶執陳詞，訴請撤銷，並請求「不得再行作成與原處分相
    同之行政處分」、「應發給及格証書或同意原告參加為取得
    前開考試及格證書之相關訓練」云云，均為無理由，應予駁
    回。又原告於實體上並無可請求被告考選部准予補訓及核發
    及格証書之公法上請求權基礎，其請求被告考選部核發考試
    及格証書及准予補訓，亦無理由，應予駁回。
參、兩造其餘攻擊防禦方法均與本件判決結果不生影響，故不逐
    一論述，併此敘明。
據上論結，本件原告之訴為無理由，爰依行政訴訟法第98條第3
項前段，第218條，民事訴訟法第385條第1項段，判決如主文。
中    華    民    國    95    年    11    月    22    日
                  第二庭審判長法 官  徐瑞晃
                              法 官  蕭惠芳
                              法 官  畢乃俊
上為正本係照原本作成。
如不服本判決，應於送達後20日內，向本院提出上訴狀並表明上
訴理由，如於本判決宣示後送達前提起上訴者，應於判決送達後
20日內補提上訴理由書（須按他造人數附繕本）。
中    華    民    國    95    年    11    月    22    日
                              書記官 簡信滇


司法院資訊處製作；財團法人民間司法改革基金會備份。
